【裁判字號】    98,上易,1271
【裁判日期】    980826
【裁判案由】    重利
【裁判全文】
臺灣高等法院刑事判決                98年度上易字第1271號
上  訴  人  臺灣板橋地方法院檢察署檢察官
被      告  甲○○
選任辯護人  許瑞榮  律師
            趙元昊  律師
上列上訴人因重利案件，不服臺灣板橋地方法院97年度易字第21
46號，中華民國98年4月3日第一審判決（起訴案號：臺灣板橋地
方法院檢察署97年度偵字第10963號），提起上訴，本院判決如
下：
    主  文
原判決撤銷。
甲○○共同犯重利罪，處有期徒刑肆月，如易科罰金，以新台幣
貳仟元折算壹日。
    事  實
一、甲○○與姓名年籍不詳綽號「小王」之成年男子共同基於重
    利之犯意聯絡，以誠億國際股份有限公司 (下稱誠億公司)
    之名義，並向林淑媛（另經檢察官為不起訴處分確定）借用
    0000000000號行動電話使用。乙○○因經營位於臺北縣土城
    市○○路○段5號之維吉尼亞幼稚園不善，需錢孔急，偶見信
    箱內印有誠億國際股份有限公司名片可提供融資，即以0000
    000000行動電話與「小王」聯繫。甲○○與「小王」即以每
    10天為1期，每借10萬元，每期需償還1萬元之利息（換算月
    息高達30分），同時需簽發支票以為擔保之條件，自民國96
    年8月7日起至同年10月5日止，陸續借款新臺幣（下同）總
    計100萬元予乙○○，乙○○並交付簽發如附表所示之支票
    。甲○○取得如附表所示之支票後，即存入其女友李麗卿（
    另經檢察官為不起訴處分確定）及李女擔任負責人址設臺北
    縣永和市○○路321號1樓之鎮記財務管理顧問公司（下稱鎮
    記公司）所申請開立之銀行帳戶、友人張順東 (另經檢察官
    為不起訴處分)之帳戶 (支票提示之帳戶詳如附表所示)，據
    此向乙○○收取與原本顯不相當之重利。嗣乙○○無力還款
    並報警處理，經警持搜索票於97年2月25日下午2時10分許，
    前往李麗卿位於臺北縣板橋市○○街39巷6弄1號5樓住處搜
    索，始循線知悉上情。
二、案經台北縣政府警察局移送臺灣板橋地方法院檢察署檢察官
    偵查起訴。
    理  由
一、按被告以外之人於審判外之言詞或書面陳述，除法律有規定
    者外，不得作為證據。又被告以外之人於審判外之陳述，雖
    不符合同法第159條之1至第159條之4之規定，但經當事人於
    審判程序同意作為證據，法院審酌該言詞陳述或書面陳述作
    成時之情況，認為適當者，亦得為證據。當事人、代理人或
    辯護人於法院調查證據時，知有第159條第1項不得為證據之
    情形，而未於言詞辯論終結前聲明異議者，視為有前項之同
    意，刑事訴訟法第159條第1項及第159 條之5分別定有明文
    。本判決下引之證據，被告、檢察官及辯護人均同意做為證
    據 (見本院卷第39頁背面、第40頁)，迄於言詞辯論終結前
    ，亦未爭執證據能力，本院審酌該等證據之做成情況，核無
    違法取證或其他瑕疵，均有證據能力。
二、訊據被告甲○○矢口否認有重利犯行，辯稱：伊沒有借錢給
    乙○○，伊雖收到由被害人乙○○所開立之支票，但該支票
    均是林世忠（音譯）交給伊，因於88、89年間，林世忠陸續
    向伊借300多萬，嗣於96年7、8月，在西藏路八號火鍋店，
    林世忠交給伊該等支票，伊存入前開帳戶內；伊只有在上次
    開偵查庭時看過被害人乙○○，之前不認識她、也沒有見過
    ；另伊前代書事務所老闆洪幸勳說要從事應收帳款管理公司
    ，要伊成立公司，伊跟李麗卿商量後開鎮記公司，實際負責
    人洪幸勳，他於94年過世，該公司也沒有營業；伊向林淑媛
    借0000000000行動電話，是因林世忠沒有電話，伊無法跟他
    連絡，他向伊借行動電話使用，所以伊才向林淑媛借該行動
    電話後交給林世忠，帳單都寄給林淑媛，但因為都找不到林
    世忠，所以都是伊繳等語置辯。辯護人為其辯護稱：林世忠
    向被告借貸320餘萬元，嗣後於96年7月間，林世忠陸續交付
    客票還款，其中1張支票委由友人張順東提示兌現；且被害
    人乙○○於偵訊時業已證實其不認識被告，並於法院審理時
    到庭證述小陳之外貌，並確認被告並非小陳，故被告並非被
    害人乙○○所指述之「小陳」或「小王」，又無其他證據證
    明被告交付金錢給被害人乙○○或與其有利息約定，是以被
    告並未借款予乙○○；況公訴人主張被告與「陳志賢」、「
    小王」有重利之犯意聯絡，然被告根本不認識「陳志賢」、
    「小王」，亦不知渠等為何人；又被告雖將由林淑媛申辦之
    行動電話0000000000交予林世忠使用，然被告並不知道林世
    忠將該行動電話給他人使用；故被告既未出借任何款項予被
    害人乙○○，亦未與乙○○有任何利息之約定，更從未從乙
    ○○手中取得任何金錢，本案並無任何證據令人確信被告有
    重利犯行而無所懷疑等語。惟查：
  (一)、被害人乙○○於96年7、8月間因其所經營位於臺北縣土城
      市○○路○段5號之維吉尼亞幼稚園用錢孔急，而向誠億公
      司陸續借款總計約100萬元，並撥打行動電話號碼0000000
      000號聯絡（由林淑媛於96年8月3日申請登記使用)，自96
      年8月7日起至同年10月5日止，約定每借10萬元，每10天
      為1期，每期需償還1萬元利息（換算月息高達30分），同
      時需簽發支票以為擔保（支票共計11張，支票明細詳如附
      表所示）之情，業據證人乙○○於警詢時證述：因急於用
      錢週轉，而向誠憶國際租賃股份有限公司借款，是向
      0000000000電話之小王借款，第1次借40萬元，利息10天1
      期4萬元，開2張票...，利息計算方式係借10萬元，10天1
      期，利息1萬元，後來小王表示伊未過票公司說利息會比
      較重，所以後來計算方式為10萬元，10天1期，每期1萬5
      千元，前後大約借了100多萬元等語（見偵13851卷第25、
      26頁)，復有如附表所示被害人蔡侑姍所簽發發票人為維
      吉尼亞語文短期補習班、付款人為萬泰銀行土城分行之支
      票影本在卷可證。又證人乙○○借款10萬元，每期10天需
      支付利息1萬元，換算月息為30分，相較銀行定存利息，
      依一般社會通念觀之，咸憑認與原本顯不相當之重利無疑
      。
  (二)、次查，如附表所示之支票係由證人李麗卿及以其名義設立
      登記鎮記公司所開立之如附表提示，及證人張順東開立之
      帳戶提示，該票據之金額係由被告甲○○取得之情，業據
      被告甲○○坦承：編1、3至11之支票均係伊去兌領... 編
      號2支票伊掉在張順東處，即請張順東提示，他有把20幾
      萬元給伊等語 (見偵10963卷第7頁、第85頁)，核與證人
      李麗卿證陳：伊申設鎮記公司，附表所示鎮記公司華泰銀
      行及土地銀行帳戶之開戶資料除簽名欄係伊所簽之外，其
      他均是甲○○所寫，甲○○告訴伊要申請等語（見偵
      13851卷第22頁)，及證人張順東證述：票號AV0000000支
      票 (附表編號2)係由伊所提示，該支票係由甲○○交付，
      伊兌領後即將該筆金額交付甲○○等語相符 (見偵13851
      卷第17頁)，復有附表所示之支票11張正、背面影本、華
      泰銀行板橋分行帳號000000000000-0、000000 000000-0
      號帳戶及華泰銀行板橋分行帳號000000000000-0號帳戶之
      開戶資料、鎮記公司之經濟部公司執照、臺北縣政府營利
      事業登記證各1份（見10963卷第34至44、46至52、54至55
      頁）在卷可稽。
  (三)、再查，證人乙○○據以撥打借款之行動電話號碼00000000
      00行動電話，係由該電話之申請人林淑媛申請後交付甲○
      ○使用一節，為被告甲○○所不爭執 (見原審卷第92、93
      頁)，核與證人林淑媛證述：0000000000電話於96年8月申
      請後，均是甲○○使用及付費等語相符 (見偵13851卷第7
      、71頁)，是被告自白使用0000000000號行動電話一節，
      應堪採信。又證人乙○○於警詢中已證述：（指證）該人
      （指被告）就是伊於96年8月份左右第1次借款時，由他和
      綽號「小王」男子一同出面跟我接洽等語（見偵13851卷
      第30、31頁)，綜此，證人乙○○所支付重利之支票，既
      係由被告甲○○兌取，貸與人使用之聯絡電話亦係被告甲
      ○○向林淑媛借用，堪認證人乙○○上開警訊指認係應有
      所本。雖證人乙○○於偵訊時另證稱：伊跟誠億公司借錢
      ，接洽的人是陳志賢，係看名片才知道這名字，後來換成
      小王；未看過被告等語（見偵10963卷第84至86頁），再
      於原審中證述：以電話跟對方連絡，接電話的人自稱是陳
      先生... 參觀伊經營幼稚園後，當場決定願意借款給我
      .... 後來小王出面，主動表示這一區借款都是伊負責...
      小王每次都是開車來，車上還有他太太及小孩，除此外沒
      有其他人，因為小陳只出現1次即第1次見面時，所以當警
      察拿照片給我指認時，我覺得甲○○的照片有點像小陳，
      但伊跟警察說不十分確定，且作筆錄時，因為幼稚園經營
      出狀況，我精神狀況不好，我現在可以確定第1次出面只
      有小陳，第2次以後出面的都是小王，且在偵查庭時甲○
      ○有出庭，伊當庭表示甲○○我並沒有見過，且伊有把之
      前借錢的相關案子拿出來整理，所以現在比較清楚可以確
      認...97 年5月6日地檢署開庭前沒有見過被告，在庭之被
      告不是小陳，因為小陳沒有被告這麼高大等語（詳見原審
      卷第131至133頁）。惟查，證人乙○○於96年12月11日首
      次在警局製作筆錄時，並未有指訴與被告甲○○有關之證
      詞，有證人乙○○之警詢筆錄可憑 (見偵13851卷第25 頁
      至第27頁)，嗣於97年3月25日第二次製作警詢筆錄時，經
      警察並告知「犯罪嫌疑人並不一定存在於被指認人之中」
      ，而警察提出之犯罪嫌疑紀錄表共有2張12人之照片，被
      告仍自警方依規定所製作之指認犯罪嫌疑人紀錄表中，明
      確指認被告為其「第一次」借款時，與綽號「小王」之人
      共同出面與其接洽之人，惟事後僅由「小王」一人獨自出
      面處理接洽等語，有該次警詢筆錄及臺北縣政府警詢局指
      認犯罪嫌疑人紀綠表等件附卷可參（見偵字第10963號卷
      第25至27頁），而證人乙○○於原審法院審理時既證稱警
      方於其指認當時並無誘導情事，且證人乙○○於首次警察
      筆錄做證所指訴之被害情節，並無與被告甲○○有關之資
      料，然證人乙○○卻可於第二次警詢筆錄指出被告甲○○
      為本件事實之行為人，且與前述金融帳戶及行動電話實際
      使用者相符，益徵證人乙○○之指證有相當之可信性，被
      告應為本案重利犯罪行為人無訛。至於證人乙○○雖於事
      後翻供，惟觀之證人乙○○於96年12月11日及97年3月25
      日接受警詢時均已要求「希望警方、檢察官及法官對我的
      身分保密，避免他們會對我及家人報復」（見偵10963卷
      第22、26頁），而證人乙○○之前夫即證人余擇辰於警詢
      時亦證稱：因乙○○向地下錢莊借錢一事遭人電話恐嚇對
      其家人及小孩不利等言語，並表示「希望警方、檢察官及
      法官對我的身分保密，避免他們會對我及家人報復」等語
      （見偵10963卷第32頁），而重利之犯罪行為常伴隨恐嚇
      及傷害之催討債務手段，此為社會所常見之犯罪態樣，是
      證人乙○○及余擇辰之生活確因本案承受極大壓力與不安
      ，深怕指訴他人重利犯行遭人報復，則證人乙○○在偵查
      中，於被告甲○○同時到場情形下，所證未見過被告云云
      (見偵10963卷第85頁)，自有可疑非出自真意，且所陳既
      與前開可為憑認與事實相符之警詢證述不符，當非可採。
      又原審法院以證人身分傳喚乙○○到庭作證並透過電話聯
      絡促其到庭，惟證人乙○○經多次傳喚並經原審簽發拘票
      後始到庭，顯見證人乙○○仍恐懼在公開法庭做證。況證
      人乙○○於原審到庭在被告在場之狀態下，仍須陳述年籍
      住所，已使其隱私及住居暴露公開卷證中，其所受之心理
      壓力可見一般，是此難認證人乙○○仍得憑其自由意識而
      陳述。是從上開2位證人所陳及證人乙○○排拒到庭之狀
      況以觀，證人乙○○於原審陳稱可在被告面前自由陳述，
      當係故而為有利被告之證詞，是證人乙○○於原審所證述
      未見過被告云云，當係囿於自身及家人安危而所不得不為
      ，然既與事實不符，自無足為有利於被告之認定。
  (四)、又被告甲○○辯稱如附表所示之支票，係「林世忠」返還
      之借款云云。然就被告就借款對象何人，於警詢中僅供稱
      ：「我只知道他叫阿忠」云云 (見偵13851卷第13頁)，於
      偵審竟即知悉對方全名為「林世忠」等語 (見偵10963卷
      第85頁、原審卷第91頁)；就借款金額多寡，於警詢、偵
      查時供稱借了近新台幣300萬云云 (見偵13851卷第13頁、
      偵10963卷第85頁)，於審理時則改稱借了300多萬云云 (
      見原審卷第91頁)；就「林世忠」之聯絡方式，於警詢稱
      ：都是他主動聯絡我，而且他打來的電話都是以未顯示號
      碼，我也不清楚他在哪裡」云云 (見偵13851卷第13頁)，
      於偵審時則改稱：因為林世忠說他沒有手機，伊就向林淑
      媛借了一支行動電話給林世忠云云 (見偵10963卷第86頁
      、原審卷第91頁)，可見被告甲○○所辯對於借款予「林
      世忠」之人所辯前後已非一致，若被告甲○○確有借款與
      林世忠，則其借款金額不論為將近300萬或300多萬，均非
      小額，對借款對象「林世忠」之身分、聯絡方式等，衡情
      應有一定之查證或信任始行出借，乃竟對前述借款或還款
      之金額及聯絡方式含糊說明，且前後矛盾，並與常情有違
      。又關於被告借用林淑媛名義申辦行動電話一事，被告於
      警詢時辯稱不認識林淑媛云云 (見偵13851卷第14頁)，嗣
      於偵查中始改稱：因「林世忠」沒有電話聯絡，才借用林
      淑媛名義申辦行動電話再借與「林世忠」使用，電話費由
      伊繳納等語 (見偵10963卷第86頁），可知被告甲○○就
      與本件有關犯罪事證多有隱瞞，待至偵查人員搜證完足無
      可抵賴時，始另立說詞。惟倘「林世忠」有意與被告甲○
      ○聯絡，逕撥打被告電話即可，若「林世忠」避不見面，
      縱被告交付電話與「林世忠」，亦難期能順利聯絡「林世
      忠」，實無須周折費事借用他人名義申辦電話再借與「林
      世忠」，且代繳通信費。是被告所辯，顯係為求與虛構之
      「林世忠」借款辯詞一致，所辯顯為不實，且特予借用他
      人名義申辦行動電話持交債務人使用並代繳通信費，亦違
      常情。而本院依上開事證，已足憑認被告甲○○係本件重
      利之犯罪行為人，雖選任辯護人於本院具狀再為被告前開
      借款予「林世忠」之辯詞說明，然就被告甲○○所辯由林
      世忠交付支票及使用0000000000電話一節，仍未提出證據
      以供本院調查，是被告前開所辯，顯係臨訟杜篡之詞，難
      以採信。
三、綜上，被告所辯並不足採，其趁乙○○經營幼稚園財務吃緊
    ，亟需資金周轉之急迫狀態，基於牟取重利之犯意，貸予金
    錢，而取得與原本顯不相當之重利，事證已臻明確，被告犯
    行堪以認定。
四、核被告所為，係犯刑法第344條之重利罪。又被告與不詳姓
    名成年男子「小王」有犯意聯絡及行為分擔，應論以共同正
    犯。次按刑事法若干犯罪行為態樣，本質上原具有反覆、延
    續實行之特徵，立法時既予特別歸類，定為犯罪構成要件之
    行為要素，則行為人基於概括之犯意，在密切接近之一定時
    、地持續實行之複次行為，倘依社會通念，於客觀上認為符
    合一個反覆、延續性之行為觀念者，於刑法評價上，即應僅
    成立一罪。學理上所稱「集合犯」之職業性、營業性或收集
    性等具有重複特質之犯罪均屬之，例如經營、從事業務、收
    集、販賣、製造、散佈等行為概念者是（最高法院95年度台
    上字第1079號判決要旨參照）。本件被告係乘乙○○經幼稚
    園急迫需款，反覆對乙○○出借款項，以取得與原本顯不相
    當之重利，顯具有反覆性，則被告基於牟取重利之犯意，在
    密切接近之一定時間及空間內反覆從事複次重利行為，無非
    從事該犯罪之當然結果，應認均屬包括一罪。
五、原審未予詳查，遽為被告無罪之判決，容屬有誤。檢察官上
    訴指摘原判決不當，為有理由，應由本院將原判決撤銷，依
    法改判。爰審酌被告之品行、犯罪之動機、目的、手段、所
    得利益及犯罪後之態度，量處如主文所示之刑，並審酌被告
    之犯罪所得、經濟狀況，諭知如易科罰金以2000元折算1日
    之折算標準。
據上論斷，應依刑事訴訟法第369條第1項前段、第364條、第299
條第1項前段，刑法第344條、第41條第1項前段，刑法施行法第1
條之1，判決如主文。
本案經檢察官李叔芬到庭執行職務。
中    華    民    國    98    年    8     月    26    日
            刑事第二十二庭審判長法  官  江振義
                                法  官  李麗珠
                                法  官  洪于智
以上正本證明與原本無異。
不得上訴。
                                書記官  強梅芳
中    華    民    國    98    年    8     月    27    日
中華民國刑法第344條
（重利罪）
乘他人急迫、輕率或無經驗貸以金錢或其他物品，而取得與原本
顯不相當之重利者，處1年以下有期徒刑、拘役或科或併科1千元
以下罰金。
附表：被害人蔡侑姍所簽發發票人為維吉尼亞語文短期補習班、
      付款人為萬泰銀行土城分行之支票明細
┌─┬─────┬────┬────┬──────────┬──────┐
│編│支票號碼  │面額（新│發票日  │提示兌現之帳戶      │備註        │
│號│          │臺幣）  │        │                    │            │
├─┼─────┼────┼────┼──────────┼──────┤
│ 1│AV0000000 │22萬元  │96/08/09│「鎮記公司」華泰銀行│支票影本1紙 │
│  │          │        │        │板橋分行            │（本署97年度│
│  │          │        │        │帳號000000000000-0號│偵字第10963 │
│  │          │        │        │                    │號卷〈下稱偵│
│  │          │        │        │                    │卷〉第34頁）│
├─┼─────┼────┼────┼──────────┼──────┤
│ 2│AV0000000 │21萬元  │96/08/07│「張順東」華泰銀行板│支票影本1紙 │
│  │          │        │        │橋分行              │（偵卷第44頁│
│  │          │        │        │帳號0000000000000號 │）          │
├─┼─────┼────┼────┼──────────┼──────┤
│ 3│AV0000000 │16萬元  │96/08/31│「鎮記公司」土地銀行│支票影本1紙 │
│  │          │        │        │東板橋分行          │（偵卷第35頁│
│  │          │        │        │帳號00000000000-0號 │）          │
├─┼─────┼────┼────┼──────────┼──────┤
│ 4│AV0000000 │20萬元  │96/09/04│「鎮記公司」土地銀行│支票影本1紙 │
│  │          │        │        │東板橋分行          │（偵卷第36頁│
│  │          │        │        │帳號00000000000-0號 │）          │
├─┼─────┼────┼────┼──────────┼──────┤
│ 5│AV0000000 │35萬元  │96/09/06│「鎮記公司」土地銀行│支票影本1紙 │
│  │          │        │        │東板橋分行          │（偵查卷第37│
│  │          │        │        │帳號00000000000-0號 │頁）        │
├─┼─────┼────┼────┼──────────┼──────┤
│ 6│AV0000000 │15萬元  │96/09/07│「李麗卿」華泰銀行板│支票影本1紙 │
│  │          │        │        │橋分行              │（偵卷第38頁│
│  │          │        │        │帳號000000000000-0號│）          │
├─┼─────┼────┼────┼──────────┼──────┤
│ 7│AV0000000 │19萬元  │96/09/13│「李麗卿」華泰銀行板│支票影本1紙 │
│  │          │        │        │橋分行              │（偵卷第39頁│
│  │          │        │        │帳號000000000000-0號│）          │
├─┼─────┼────┼────┼──────────┼──────┤
│ 8│AV0000000 │20萬元  │96/09/14│鎮記公司華泰銀行板橋│支票影本1紙 │
│  │          │        │        │分行                │（偵卷第40頁│
│  │          │        │        │帳號000000000000-0號│）          │
├─┼─────┼────┼────┼──────────┼──────┤
│ 9│AV0000000 │17萬元  │96/10/04│「鎮記公司」土地銀行│支票影本1紙 │
│  │          │        │        │東板橋分行          │（偵卷第41頁│
│  │          │        │        │帳號00000000000-0號 │）          │
├─┼─────┼────┼────┼──────────┼──────┤
│  │AV0000000 │16萬5千 │96/10/05│「鎮記公司」華泰銀行│支票影本1紙 │
│10│          │元      │        │板橋分行            │（偵卷第42頁│
│  │          │        │        │帳號000000000000-0號│）          │
├─┼─────┼────┼────┼──────────┼──────┤
│  │AV0000000 │23萬6千 │96/10/05│「鎮記公司」土地銀行│支票影本1紙 │
│11│          │元      │        │東板橋分行          │（偵卷第43頁│
│  │          │        │        │帳號00000000000-0號 │）          │
├─┼─────┼────┴────┴──────────┴──────┤
│合│          │228萬1千元                                            │
│計│          │                                                      │
└─┴─────┴───────────────────────────┘


司法院資訊處製作；財團法人民間司法改革基金會備份。
